台灣高等法院民事判決　九十一年度重上更(一)字第九○號
　　上　訴　人
　　即被上訴人　丙○○
　　上　訴　人　甲○○
　　被　上訴人　乙○○
右當事人間所有權移轉登記等事件，上訴人對於中華民國八十八年七月二十一日臺灣
士林地方法院八十六年度重訴字第三八五號第一審判決提起上訴，經最高法院第一次
發回更審，上訴人丙○○並為訴之追加，本院判決如左：
    主      文
原判決關於駁回上訴人丙○○後開第二項之訴部分廢棄。
上訴人甲○○、被上訴人乙○○應連帶給付上訴人丙○○新台幣柒佰捌拾萬元，及甲
○○自八十六年十二月十七日、乙○○自八十六年十二月十三日起，均至清償日止，
按年息百分之五計算之利息。
原判決關於命上訴人甲○○應將坐落台北市○○區○○段玖柒之玖地號、面積壹仟壹
佰貳拾伍平方公尺、應有部分壹佰分之貳拾，及同地段捌伍之壹貳地號、面積捌佰貳
拾肆點捌柒平方公尺、應有部分壹佰分之貳拾之土地所有權移轉登記於被上訴人丙○
○所有之訴部分，暨命甲○○負擔訴訟費用之裁判均廢棄。
右廢棄部分，丙○○在第一審之訴駁回。
丙○○其餘上訴及追加之訴均駁回。
第二審訴訟費用關於丙○○上訴部分及發回前第三審訴訟費用，由上訴人甲○○、乙
○○連帶負擔十分之三，餘由上訴人丙○○負擔；第一審關於命甲○○負擔訴訟費用
部分及第二審訴訟費用關於甲○○上訴部分均由丙○○負擔。丙○○追加之訴訟費用
由丙○○負擔。
本判決第二項，上訴人丙○○如以新台幣貳佰陸拾萬元供擔保後，得假執行；但上訴
人甲○○於假執行程序實施前，如以新台幣柒佰捌拾萬元為上訴人丙○○預供擔保後
，得免為假執行。
上訴人丙○○其餘假執行之聲請駁回。
    事  　　實
甲、上訴人即被上訴人丙○○方面：
一、聲明：
  (一)上訴聲明：
    1.原判決關於駁回丙○○後開第二項之訴部分廢棄。
    2.右廢棄部分，被上訴人甲○○、乙○○應連帶給付丙○○新台幣（下同）二千
      六百萬元，及自起訴狀繕本送達翌日起至給付日止，按年息百分之五計算之利
      息。
    3.願供擔保，請准宣告假執行。
  (二)答辯聲明：
    1.駁回甲○○之上訴。
    2.如不能為駁回其上訴之判決，請改判決命甲○○返還丙○○二千六百萬元及其
      中五百萬元自八十五年三月二十八日起算，二千一百萬元自八十五年四月十日
      起算，均按年利率百分之五計算之利息。
二、陳述：除與原判決及發回前本院判決記載相同者外，補稱略以：
    甲○○就系爭土地之權利義務已於台北市政府發給抵價證明書時消滅，惟甲○○
    竟於喪失處分權且未經丙○○同意下，與王仁盛（原名王義輝）辦理合併分配抵
    價地，並將系爭土地移轉予王仁盛，甲○○於本件中確屬給付不能，依前開說明
    ，亦屬惡意不履行債務，其自應負懲罰性違約金之賠償責任。而甲○○與王仁盛
    勾串之結果，可獲得系爭土地至少六千萬元以上之利益，即令按法院拍賣乙○○
    持有同地段七九之九地號、同樣持分（百分之二十）之價格每平方公尺三十三萬
    一千元、每坪約七十六萬元換算，甲○○、王仁盛亦至少可獲得五千萬元以上之
    利益，況該地市價在百萬元一坪以上，彼等所抽到之地區位在捷運站旁之三角地
    ，價值高昂，甲○○等得利應達八千萬元以上。反觀丙○○所經營之安傳電子股
    份有限公司（下稱安傳公司）最後以每坪三八至三九萬元之價格購買位置更差之
    地段，損失一億多元，則丙○○請求原買賣價金一倍之違約金二千六百萬元，應
    屬合理。
三、證據：除援用第一審及發回前本院所提證據外，補提：自由時報簡報資料影本乙
    份、土地謄本影本二份、委託書影本乙份、台北市政府地政處抵價地權利書狀發
    放管理簿影本乙份、公司登記事項卡影本乙份、安傳公司及瑞爾興工業有限公司
    土地買賣契約影本乙份、過戶資料及土地權狀影本乙份、拍賣資料影本乙份、地
    籍圖影本乙份、公司執照影本乙份、營利事業登記證影本、工廠登記證影本、安
    傳公司股東名冊影本乙份、內湖區○○段○○段一○二地號土地登記謄本影本乙
    份、支票影本乙份、台北市政府工務局使用執照影本等各乙份為證。
乙、被上訴人即上訴人甲○○方面：
一、聲明：
  (一)上訴聲明：
    1.原判決不利於甲○○部分廢棄。
    2.右廢棄部分，駁回丙○○在第一審之訴。
    3.如受不利判決，願供擔保請准免為假執行。
  (二)答辯聲明：
    1.駁回丙○○之上訴。
    2.如受不利判決，願供擔保請准免為假執行。
二、陳述：除與原判決及發回前本院判決記載相同者外，補稱略以：
    系爭土地經台灣士林地方法院八十七年度重訴字第六號民事判決確定，應移轉登
    記予王仁盛，依系爭買賣契約，系爭給付已屬給付不能。而丙○○前所給付之買
    賣價金，甲○○已加計法定利息向台灣士林地方法院提存所辦理清償提存，並經
    丙○○領取完畢。又系爭買賣標的為「請求將來依法分配土地後的移轉權」，核
    屬權利買賣之一種，亦即系爭買賣標的土地之具體位置、面積、權利範圍須於政
    府分配完畢後，始足確認。而甲○○依台北市基隆河整治地區區徵收抵價地
    」抽籤分配作業要點第六點之規定行使選擇權，是屬權利之正當行使，與買賣契
    約之履行並無抵觸，況共有人行使優先購買權，係法律所賦予，非甲○○所得自
    由支配，故本件非有可歸責於甲○○之事由。再者，兩造於簽訂系爭買賣契約時
    ，丙○○並未告稱其所買賣之土地是用以蓋工廠，若用以蓋工廠亦應於契約中明
    定「要求分配工業用地」及「土地要蓋工廠」等事項，限定甲○○僅得申請分配
    取得工業用地，況該標的之買受人是丙○○，非安傳電子股份有限公司（下稱安
    傳公司），故安傳公司是否購買廠房土地，實與本件無關，其主張違約金之請求
    亦無理由。
三、證據：除援用第一審所提證據外，補提土地謄本二份、台灣士林地方法院八十七
    年重訴字第六號判決影本乙份、丙○○於台灣士林地方法院八十七年重訴字第六
    號之答辯狀影本乙份、臺灣士林地方法院提存所九十年四月二十三日（九○）取
    字第三九二號函影本乙份為證。
丙、被上訴人乙○○方面：
一、聲明：駁回丙○○之上訴。
二、陳述：除與原判決記及發回前本院判決載相同者外，補稱略以：
    系爭不動產買賣契約書並未限定甲○○依法分配之土地，須為單獨產權之土地，
    亦未約定甲○○須分配工業區土地，況安傳公司於八十八年間向瑞額興工業有限
    公司購買土地，與本件無涉，難據以作為本件損害賠償違約金之理由，系爭買賣
    契約並無於給付不能時保證人要給付違約金之約定。
三、證據：除援用第一審所提證據外，補提存證信函影本、本票影本、台灣士林地方
    法院八十九年度自字第九九號刑事判決、本院九十年上易字第九○三號刑事判決
    等影本各乙份為證。
丁、本院依職權調取台灣士林地方法院八十七年度重訴字第六號民事卷全卷。
    理　  　由
一、本件參加人王仁盛（原名王義輝）於本院審理時撤回其參加訴訟，經上訴人丙○
    ○同意，於法核無違誤。又本件上訴人丙○○於原審起訴主張上訴人甲○○違反
    兩造所訂之土地買賣契約，未依約移轉買賣標的予伊，而被上訴人乙○○為其連
    帶保證人，故依買賣契約法律關係，請求上訴人甲○○移轉系爭土地予伊；並請
    求甲○○、乙○○連帶給付違約金二千六百萬元之本息。原審判決上訴人甲○○
    應將系爭土地移轉予丙○○，而駁回丙○○關於違約金部分之訴。嗣兩造分別就
    其敗訴部分聲明不服，丙○○於本院審理時並追加聲明，請求如不能駁回上訴人
    甲○○之上訴時，應與被上訴人乙○○連帶給付上訴人丙○○二千六百萬元，及
    其中五百萬元，自八十五年三月二十八日起；其中二千一百萬元，自八十五年四
    月十日起，均至清償日止，按年息百分之五計算之利息，經核其主張之基礎事實
    ，與其請求移轉系爭土地及違約金所主張之事實相同，依民事訴訟法第四百四十
    六條規定，尚毋庸得對造之同意，亦應予准許，先予敘明。
二、本件上訴人丙○○起訴主張：上訴人甲○○邀同上訴人乙○○為連帶保證人，於
    民國八十五年三月二十八日將其依台北市政府地政處八十一年十二月十日北市
    地五字第四二一一一號基隆河中山橋至成美橋段河道整治地區第六六七、六六七
    ─一、六六七─二地號土地抵價地證明書（下稱抵價地證明書）可分配之土地以
    四千三百四十萬元出售予伊，並簽訂土地買賣契約（下稱系爭買賣契約），約定
    總價金為四千三百四十萬元，伊已依約先給付價金二千六百萬元。嗣甲○○依抵
    價地證明書於八十六年十一月十日取得台北市○○區○○段第七九─九、八五─
    一二地號土地應有部分各一百分之二十（下稱系爭土地），竟拒不將所有權移轉
    登記予伊。又兩造約定，甲○○倘違約，應賠償伊與已付價金同額之違約金等情
    ，求為命甲○○將系爭土地應有部分移轉登記予伊，及命甲○○、乙○○連帶給
    付伊違約金二千六百萬元並各加付法定遲延利息之判決（原審判決上訴人甲○○
    應將系爭土地移轉予丙○○，而駁回丙○○關於違約金部分之訴。嗣兩造分別就
    其敗訴部分聲明不服，丙○○於本院審理時並為上開訴之追加）。
三、上訴人甲○○、被上訴人乙○○則以：上開六六七地號等三筆土地早經台北市政
    府公告徵收，禁止移轉所有權，故系爭買賣契約係以給付不能為標的，嗣甲○○
    取得系爭土地應有部分後，與王仁盛合併為共有人，丙○○並無異議，王仁盛復
    已依土地法第三十四條之一第四項規定主張其有優先購買權，甲○○無從再將系
    爭土地應有部分移轉登記予丙○○。又甲○○係因王仁盛行使優先購買權始未能
    履行其義務，其並無可歸責之事由，丙○○主張甲○○違約，請求甲○○、乙○
    ○連帶給付違約金二千六百萬元，並無理由等語，資為抗辯。
四、查丙○○主張其向甲○○承購上開抵價地證明書，即該土地整地規劃完峻後依法
    可分配之土地，嗣後經台北市政府確定為系爭土地，伊於簽約後即依約給付甲○
    ○二千六百萬元，詎甲○○迄未履行之事實，業據伊提出與所述相符之不動產買
    賣契約書影本一份、支票九張、抵價地證明書乙份、存證信函、臺北市○○區○
    ○段七九之九、八五之十二地號土地登記謄本、土地有權狀等影本為證（見原審
    卷第八至二十七頁），甲○○、乙○○對此亦不爭執，丙○○此部分之主張堪信
    為真實。又系爭土地業經原法院以八十七年度重訴字第六號民事判決甲○○應於
    王仁盛給付四千三百四十萬元同時，將系爭土地所有權移轉登記予王仁盛確定，
    而王仁盛已依該判決為移轉登記等情，有上開民事判決及土地謄本附卷可參（見
    本院卷第二一至四二頁），並經本院調取上開民事卷閱明屬實，復為兩造所不爭
    ，丙○○主張甲○○就系爭土地部分已給不能乙節，亦堪認為真正。
五、丙○○復主張本件係因可歸責於甲○○之事由致給付不能，甲○○、乙○○則以
    前揭情詞置辯。是本件所應審究者，核為本件之給付不能，是否自始即以不能之
    給付為標的，抑可歸責於甲○○？其請求甲○○、乙○○連帶給付違約金有無理
    由？
六、就給付不能部分，經查：
  (一)系爭買賣契約第一條係約定：「買賣土地標示：依台北市政府地政處八十一年十
    二月十日北市地四二一一一號核發基隆河中山橋至成義橋段河道整區六六七、
    六六七之一、六六七之二地號抵價地證明書俟本地區土地規劃完峻後所依法分配
    取得所有權土地標示地號為準。」（見原審卷第九頁），而上開六六七地號等三
    筆土地於八十一年十月十五日即經台北市區徵收確定，為甲○○所是認，
    並有台北市政府地政處八十七年七月八日之函文附卷可憑（見原審卷第一五九、
    一六○頁），足證系爭買賣契約之標的物為將來換領「抵價地」之權利，而非上
    開六六七地號等三筆土地，自非以不能之給付為標的，要無給付不能之問題。而
    上開六六七地號等三筆土地，於系爭買賣契約成立後之八十六年十一月六日，始
    經台北市政府地政處以北市地五字第八六二三三一三四○○號函，囑託台北市中
    山地政事務所辦理所有權移轉登記完竣，確定甲○○分配抵價地為系爭土地，甲
    ○○並於同年月二十五日親領系爭土地之所有權狀，亦有上開台北市政府地政處
    八十七年七月八日之函文在卷可稽（見原審卷第一五九、一六○頁），益徵系爭
    買賣契約之標的係將來甲○○向臺北市政府領取之抵價地，而非甲○○與他人共
    有之上開六六七地號等三筆土地，自無共有人優先承購權問題，核與嗣後甲○○
    因申請合併分配抵價地之結果，致其所分配之抵價地成為與王仁盛等共有之情形
    無關。是甲○○、乙○○辯稱系爭買賣契約係以不能之給付為標的，且因共有人
    即王仁盛主張優先購買權而失其效力，丙○○即不得再以失效之買賣契約為請求
    ，甲○○等亦不負違約責任云云，洵不足採。
  (二)按依系爭買賣契約第四條約定：「乙方（指甲○○）應在第二次款給付之日（即
    八十五年四月十日），備齊登記有關文件並在移轉過戶登記書表上蓋妥印鑑交予
    甲方（指丙○○）辦理產權移轉登記手續．．．」（見原審卷第九頁）及第十條
    第六款約定：「本件乙方（指甲○○）區段徵收有關取得可供建築土地之程序作
    業，乙方應無條件配合甲方（指丙○○）會同辦理」（見原審卷第十頁），而丙
    ○○業經依約交付第二次款乙節，亦為甲○○所是認，則甲○○自負有備齊登記
    有關文件並在移轉過戶登記書表上蓋妥印鑑交予丙○○之義務，以備領得抵價地
    後辦理產權移轉登記手續，並應依第十條第六款約定，無條件配合丙○○取得抵
    價地所需要之作業程序，是有關取得抵價地之作業程序，甲○○均應配合丙○○
    辦理，非經其同意，不得擅自決定甚明。又依區段徵收抵價地抽籤作業要點八之
    (二)規定，單獨分配者，因故不能參加抽籤者，得委託代理人提出委託書，委託人
    之印鑑證明、代理人之國民身分證及印章代為抽籤，有該作業要點可稽（見原審
    卷第二三五至二三六頁）。
  (三)查甲○○明知其領取抵價地之權利，業經出賣於丙○○，猶擅自申請與王仁盛等
    合併分配抵價地，並委由王仁盛代表抽籤，有甲○○等人八十六年四月十五日所
    具之合併分配抵價地申請書在卷可佐（見原審卷第二一二、二一三頁及一六九頁
    ），致其原可單獨分配住宅區（供住宅、住商混合使用）、工業區（供輕工業使
    用）之土地，未能單獨分配等情，有台北市政府地政處八十八年二月四日北市地
    字第八八二○二五二○○○號函附卷可按（見原審卷第二三二至二三四頁）。而
    因甲○○申請合併分配抵價地之結果，致其所分配之抵價地成為與王仁盛等共有
    ，且因王仁盛主張優先承購結果，甲○○即未依其買賣契約，將系爭土地所有權
    移轉登記予丙○○，復於領取抵價地所分配之土地所有權狀時，於八十六年十一
    月二十五日，在「基隆河中山橋至成美橋段抵價地權利書狀發放管理簿」之「有
    無繳回抵價地證明書」欄，記載「抵價地證明書確已遺失」，堪認丙○○主張系
    爭契約之不能履行，係可歸責於甲○○等語非虛，至於抽籤當時縱丙○○在場，
    亦不足據此認定其已同意甲○○與他人合併分配抵價地，況其亦否認曾同意甲○
    ○與他人合併分配，甲○○、乙○○復未能舉證以實其說，所辯系爭契約未限定
    僅以「單獨申領分配而取得之土地」為標的，故可選擇以「與他人合併申請分配
    土地」方式取得，且本件係因王仁盛依土地法行使優先承購權，致不能履行，尚
    非甲○○「不履行」，亦不可歸責於甲○○云云，殊不足取。
七、就違約金部分：
  (一)按系爭買賣契約第八條約定：「乙方（即甲○○）．．．不履行時，應將所收款
    項全數退還或繼續履行．．．，並應另賠償同額之違約金予甲方（即丙○○）」
    ，第十條第五款亦約定乙○○為甲○○之連帶保證人。而系爭土地，係因可歸責
    於甲○○之原因，致給付不能，已如前述，則丙○○主張依系爭買賣契約第八條
    、第十條第五款約定，請求甲○○、乙○○應連帶負給付違約金之責任，信屬有
    據，至於甲○○是否曾受催告，要不影響其未依約履行之事實。又乙○○為系爭
    買賣契約之連帶保證人，核係為甲○○就因系爭買賣契約所生之全部債務為連帶
    保證，則丙○○依系爭買賣契約書之約定，請求甲○○給付因不履行而負擔之違
    約金債務時，任連帶保證人之乙○○，自應就此負連帶責任，是乙○○辯稱其並
    未就違約金部分連帶保證云云，容有誤會，顯不足採。
  (二)又所謂違約金，於八十九年民法修正前，有屬於懲罰之性質者，有屬於損害賠償
    約定之性質者，本件違約金依上開八條內容觀之，應認屬懲罰性違約金無誤，原
    審認屬損害賠償約定之性質之違約金，尚有未洽。次按違約金為懲罰之性質，於
    履行遲延時，除請求違約金外，並得依民法第二百三十三條規定，請求給付遲延
    利息及賠償其他之損害（最高法院六十二年度台上字第一三九四號判例參照），
    至於約定之違約金過高者，法院得減至相當之數額，民法第二百五十二條定有明
    文。是否相當，即須依一般客觀事實，社會經濟狀況及當事人所受損害情形，以
    為斟酌之標準（最高法院七十九年度台上字第一九一五號判例參照）。
  (三)查丙○○主張其原擬以向甲○○購得之權利換領乙筆工業區土地供其投資之安傳
    公司興建廠房之用，然因甲○○違約，致其所經營之安傳公司須另行以市價一億
    五千萬餘元購地，較系爭買賣契約總價金四千三百四十萬元多支出一億元以上，
    等情，業就其提出安傳公司公司登記事項卡、土地買賣契約、土地權狀、公司執
    照、營利事業登記證、工廠登記證、股東名冊、土地登記謄本、支票、使用執照
    等影本各乙份為證（見本院卷第一三九頁至第一四八頁、第一五六至第一六三頁
    ），雖甲○○、乙○○辯稱丙○○係以個人名義為締約，非以安傳公司名義為之
    ，不足證明係丙○○為安傳公司購買用以興建廠地云云，然觀諸系爭買賣契約總
    價達四千三百四十萬元，且原分配之抵價地本得單獨分配工業區使用，衡諸常情
    ，一般個人如非有特定目的，尚不致於冒然購買工業區用地，為堪認丙○○此部
    分主張，尚非全不足採。惟個人購地，再交予公司使用，與公司逕為購買所受之
    損失，仍屬有間，亦難以安傳公司嗣後購地之價格與系爭買賣契約價款之差異，
    即認為丙○○個人之損失已達一億元。是本院審酌丙○○因系爭買賣，業已交付
    價金二千六百萬元，其尾款尚餘一千七百四十萬元，而系爭土地權利價值為三千
    一百一十九萬七千九百四十二元（見本院前審卷第二二二頁反面），並目前社會
　　經濟狀況及丙○○以個人名義購地，再轉予公司未果，其所受損害等一切情形，
　　認丙○○請求被上訴人甲○○、乙○○給付違約金二千六百萬元，仍屬過高，應
　　依已給付價金十分之三比例予以核減為七百八十萬元為適當，逾此部分之請求，
　　不能准許。至於上訴人辯稱甲○○與王仁盛至少可得利益八千萬元以上云云，惟
　　與其受有損害無涉，其用以主張應給付違約金二千六百萬元，尚無足取。
九、綜上所述，上訴人丙○○本於買賣契約法律關係，請求上訴人甲○○與被上訴人
    乙○○連帶給付違約金七百八十萬元，及自起訴狀繕本送達之翌日，即甲○○自
    八十六年十二月十七日、乙○○自八十六年十二月十三日起，均至清償日止，按
    年息百分之五計算之利息，為有理由，應予准許，逾此部分之請求，為無理由，
    應予駁回。是原審駁回丙○○就違約金部分之全部請求及假執行之聲請，即有未
    洽，就上開七百八十萬元，核屬應予准許之範圍，則丙○○就此部分予以指摘，
    為有理由，本院爰予廢棄改判如主文第二項所示。至於原審其餘駁回丙○○請求
    部分，於法並無不合，丙○○上訴論旨仍執陳詞，為無理由，應予駁回。又就上
    訴人丙○○勝訴部分，丙○○及甲○○均陳明，願供擔保求為假執行或免為假執
    行之宣告，均核無不合，爰分別酌定擔保金後宣告之，就丙○○上訴敗訴部分，
    其假執行之聲請已失所附麗，應併予駁回。另丙○○於原審時主張甲○○應將系
    爭土地所有權移轉登記予伊之請求，固非無據，然如前所述，系爭土地於本院審
    理時，業已給付不能，原審就此部分為甲○○敗訴之判決，於法自有未洽，甲○
    ○上訴意旨就此部分求予廢棄改判，於法即無不合，難謂有何欠缺權利保護要件
    ，應由本院予以廢棄原判決，改判如主文第三項、第四項所示。再者，丙○○固
    於本院為追加聲明，請求如不能為駁回甲○○之上訴，請改判決命甲○○返還丙
    ○○二千六百萬元及其中五百萬元自八十五年三月二十八日起算，二千一百萬元
    自八十五年四月十日起算，均按年利率百分之五計算之利息云云，然查甲○○業
    經依本院前審第五項判決主文，將代償給付二千六百萬元連同上開所示利息提存
    予丙○○，並經丙○○受領完畢乙節，為丙○○所是認，並有原法院提存所九十
    年四月二十三日（九○）取字第三九二號函影本乙份附卷可參（見本院卷第八十
    頁），則其請求，顯屬欠缺權利保護之必要，其追加之訴，尚乏依據，本院自應
    予以駁回如本件主文第五項所示。
十、本件事證已臻明確，兩造其餘之攻擊防禦方法及所為立證方法，經核與判決結果
    均不生影響，爰不一一論述，併此敘明。
據上論結，本件丙○○之上訴為一部有理由，一部無理由；追加之訴，為無理由；甲
○○之上訴為有理由，依民事訴訟法第四百五十條、第四百四十九條第一項、第七十
八條、第七十九條但書、第八十五條第二項、第四百六十三條、第三百九十條第二項
、第三百九十二條，判決如主文。
中　　　華　　　民　　　國　　九十一　　年　　十二 　　 月　　十七 　　 日
                                民事第一庭
                                    審判長法  官　湯  美  玉
                                    　　　法  官　陳  介  源
                                    　　　法  官　黃  莉  雲
右正本係照原本作成。
如不服本判決，應於收受送達後二十日內向本院提出上訴書狀，其未表明上訴理由者
，應於提出上訴後二十日內向本院補提理由書狀（均須按他造當事人之人數附繕本）
上訴時應提出委任律師或具有律師資格之人之委任狀；委任有律師資格者，另應附具
律師及格證書及釋明委任人與受任人有民事訴訟法第四百六十六條之一第一項但書或
第二項（詳附註）所定關係之釋明文書影本。
中　　　華　　　民　　　國　　九十一　　年　　十二 　　 月　　十八 　　 日
                                          書記官　秦  仲  芳
附註：
民事訴訟法第四百六十六條之一（第一項、第二項）：
對於第二審判決上訴，上訴人應委任律師為訴訟代理人。但上訴人或其法定代理人具
有律師資格者，不在此限。
上訴人之配偶、三親等內之血親、二親等內之姻親，或上訴人為法人、中央或地方機
關時，其所屬專任人員具有律師資格並經法院認為適當者，亦得為第三審訴訟代理人
。
